【裁判字號】    94,建,74
【裁判日期】    970117
【裁判案由】    給付工程款等
【裁判全文】
臺灣高雄地方法院民事判決                94年度建字第74號
原      告  旭一營造有限公司
法定代理人  丙○○
訴訟代理人  蔡東賢律師
            榆政律師
            馮基源律師
被      告  高雄市政府工務局新建工程處
法定代理人  乙○○
訴訟代理人  黃勇雄律師
複代理人    王家鈺律師
上列當事人間給付工程款等事件，經本院於民國96年12月17日言
詞辯論終結，判決如下：
    主  文
被告應給付原告新臺幣參佰陸拾肆萬伍仟肆佰貳拾捌元，及其中
新臺幣壹佰零伍萬壹仟壹佰捌拾捌元自民國九十四年九月二十三
日起至清償日止，其中新臺幣貳佰伍拾玖萬肆仟貳佰肆拾元自民
國九十四年十一月十三日起至清償日止，均按年息百分之五計算
之利息。原告其餘之訴駁回。
訴訟費用由被告負擔五分之四，餘由原告負擔。
本判決關於原告勝訴部分，於原告以新臺幣壹佰貳拾壹萬伍仟壹
佰肆拾參元或同額之中國國際商業銀行可轉讓定期存單為被告供
擔保後得假執行，但被告如以新臺幣參佰陸拾肆萬伍仟肆佰貳拾
捌元為原告預供擔保後，得免為假執行。
原告其餘假執行之聲請駁回。
    事實及理由
壹、程序方面：
一、按訴狀送達後，原告不得將原訴變更或追加他訴，但請求之
    基礎事實同一者、擴張或減縮應受判決事項之聲明者、不甚
    礙被告之防禦及訴訟之終結者，不在此限；被告於訴之變更
    或追加無異議，而為本案之言詞辯論者，視為同意變更或追
    加，民事訴訟法第255 條第1 項第2 款、第3 款、第7 款、
    第2 項定有明文。經查：
  (一)本件原告原係起訴請求被告給付新臺幣（下同）5,612,907.
    78元，及自民國94年3 月12日起至清償日止，按年息百分之
    5 計算之利息，暨其中1,389,435.78元應加計百分之5 之加
    值型營業稅，嗣於訴狀送達被告後，於94年11月11日及95年
    1 月2 日分別具狀擴張及更正訴之聲明後（見本院卷第75頁
    、第137 頁），再於95年3 月22日具狀減縮訴之聲明為請求
    被告給付4,253,769 元，及其中1,458,906 元自起訴狀繕本
    送達翌日起至清償日止，其中2,794,863 元自其94年11月11
    日準備書暨變更追加書狀繕本送達翌日即94年11月13日起至
    清償日止，均按年息百分之5 計算之利息（見本院卷第17 2
    頁、第188 頁）。核與上開民事訴訟法第255 條第1 項第3
    款規定無違，應予准許，合先敘明。
  (二)原告於94年11月11日具狀追加依系爭工程合約約定、承攬報
    酬請求權或不當得利之法律關係，請求被告給付溢扣之系爭
    工程中石灰石價值金額2,794,863 元（見本院卷第75至77頁
    ），被告雖不同意原告前揭訴之追加，惟因原告追加部分乃
    係因系爭工中石灰石價值應繳回數額而生之爭議，且與原告
    原起訴請求之挖軟石部分有數量換算之關係，於證據上有其
    共通性，並得於同一訴訟程序一併解決爭議，請求之基礎事
    實同一，且不甚礙被告之防禦及訴訟之終結，故原告上開追
    加部分，應予准許。
二、按當事人喪失訴訟能力或法定代理人死亡或其代理權消滅者
    ，訴訟程序在有法定代理人或取得訴訟能力之本人，承受其
    訴訟以前當然停止；承受訴訟人，於得為承受時，應即為承
    受之聲明，民事訴訟法第170 條、第175 條第1 項分別定有
    明文。本件被告之法定代理人原為盧正義，嗣於審理中變更
    為乙○○，有高雄市政府令1 份在卷可稽（見本院卷第257
    頁），則乙○○於96年6 月8 日具狀聲明承受訴訟，核無不
    合，應予准許。
貳、實體方面：
一、原告主張：原告與被告於91年1 月10日簽訂「高鐵高雄左營
    區○○道路系統開闢工程─海光二村計劃道路工程」合約書
    ，約定由原告承攬施作海光二村計劃道路之興建工程（下稱
    系爭工程），總工程款為36,360,000元，嗣經被告變更設計
    後追加總工程款為49,524,312元。系爭工程於91年6 月27日
    開工，於93年4 月28日完工，經被告於93年7 月6 日驗收合
    格在案，而被告明知系爭工程應依原告實做數量辦理結算，
    經兩造會同監造單位驗收結算後，原告就「挖軟石」項目之
    實際施作數量為127,894 立方米，已較變更設計後之合約數
    量127,595 立方米為多，理應辦理追加工程款28,203.48 元
    ，詎被告竟擅自變更結算資料，將原告實際施作之挖軟石數
    量改依變更設計前之原合約數量111,428 立方米計算，並據
    以對原告扣款863,531 元，且依結算明細表所載，被告就合
    約約定之「營建剩餘土石方及遠距處理（運距30公里）」項
    目應追加給付原告27,990.90 元，然被告竟不當調減原告施
    作之「營建剩餘土石方及遠距處理（運距10公里）」及「營
    建剩餘土石方及遠距處理（運距30公里）」二項目之數量及
    工程款，而予減帳469,710 元，則依系爭工程合約之約定，
    就原告施作之系爭工程之上開「挖軟石」及「營建剩餘土石
    方及遠運處理（運距10公里及30公里）」項目，被告實尚應
    給付工程款1,389,435 元（28,203.48+863,531+27,990.90+
     469,710=1,389,435元以下四捨五入），加計合約約定之5%
    加值型營業稅69,471元，總計應給付原告1, 458,906元。另
    兩造於系爭工程之施工補充說明書中約定，就原告開挖之挖
    軟石中具有石灰石價值部分，應依實際挖方數量之噸數計算
    石灰石殘值，並於挖軟石項目每期工程估驗款中扣除繳款予
    被告，而本件原告就系爭工程開挖之挖軟石中具有石灰石價
    值部分，依被告所稱之石灰石磅單數量為199,429.17公噸，
    按2.392 單位重之比例換算後為83,373立方米，再依「施工
    補充說明書」之約定乘以1.8 公噸計算石灰石有價值部分之
    重量應為150,071.4 公噸，以此重量乘以合約約定之應繳回
    價值每噸80元，則原告應繳回之石灰石價值應為12,005,712
    元，惟被告就系爭工程款中扣款之石灰石價值金額竟高達14
    ,800,575 元 ，顯然溢扣2,794,863 元，原告自得依系爭工
    程合約約定、承攬報酬請求權或不當得利之法律關係，請求
    被告給付2,794,863 元，又倘被告並無溢扣石灰石價值問題
    ，但原告挖除者除石灰石外尚夾雜其他地質之土石及含水量
    ，則扣除被告所認定之石灰石數量外，因原告將其餘非石灰
    石之棄土運送至環球水泥廠距離已超過30公里，被告亦應給
    付此部分之棄運費用892,933 元等語。為此爰依承攬契約約
    定、承攬報酬請求權或不當得利之法律關係，訴請被告給付
    4,253,769 元等語。並聲明：(一)被告應給付原告4,253,769
    元，及其中1,458,906 元自起訴狀繕本送達翌日即94年9 月
    23日起至清償日止，其中2,794,863 元自其94年11月11日準
    備書暨變更追加書狀繕本送達翌日即94年11月13日起至清償
    日止，均按年息百分之5 計算之利息。(二)願以現金或同額之
    中國國際商業銀行可轉讓定期存單供擔保，請准為假執行之
    宣告。
二、被告則以：原告實際施作之「挖軟石」、「營建剩餘土石方
    及遠距處理（運距10公里）」及「營建剩餘土石方及遠距處
    理（運距30公里）」數量，經系爭工程之監造單位林同棪工
    程顧問股份有限公司（下稱林同棪顧問公司）計算結果分別
    為111,428 立方米、29,489立方米及389 立方米，被告並依
    此數量辦理結算給付工程款予原告，原告主張被告應再給付
    此部分之工程款，自屬無據。另石灰石價值部分，本件原告
    開挖之石灰岩經過磅後之重量為199,429.17公噸，依施工補
    充說明書約定之每噸80元計算，原告應繳交之金額應為15,9
    54,333元，然原告僅繳交14,800,575元，尚不足1,153,758
    元，原告曲解系爭工程施工補充說明書注意事項之規定，主
    張被告溢扣2,794,863 元，亦無理由。且本件原告已完成系
    爭工程並經被告驗收、辦理結算在案，而被告已給付原告總
    工程款47,373,826元，並未積欠原告任何承攬報酬，原告提
    起本件訴訟顯無理由等語，資為抗辯。並聲明：(一)原告之訴
    及假執行之聲請均駁回。(二)如受不利之判決，願供擔保，請
    准宣告免為假執行。
三、兩造不爭執之事項：
  (一)原告與被告於91年1 月10日簽訂「高鐵高雄左營區○○道路
    系統開闢工程─海光二村計劃道路工程」合約書，約定由原
    告承攬施作系爭工程。
  (二)系爭工程於91年6 月27日開工，於93年4 月28日完工，經被
    告於93年7 月6 日驗收合格在案。
  (三)原告就系爭工程開挖之挖軟石中具有石灰石價值部分，已自
    系爭工程款中扣款繳回14,800,575元予被告。
四、原告主張就其施作之系爭工程之「挖軟石」及「營建剩餘土
    石方及遠運處理（運距10公里及30公里）」項目（下稱挖軟
    石及運棄項目），被告尚應給付工程款1,389,435 元，及返
    還溢扣之石灰石價值款項2, 794,863元，共計4,253,769 元
    ，惟為被告所否認，並以前揭情詞置辯。經查：
  (一)「本工程按照實做數量結算，即以契約中有工程項目及單價
    ，依竣工實做數量結算計給，有相關項目如稅金、利潤、管
    理費、工程品管費等另列一式列計者，應依結算總價與契約
    總價比例增減之」，兩造所訂系爭工程合約書第6 條第1 項
    第2 款定有明文。本件原告主張系爭工程經兩造會同監造單
    位驗收結算之結果，其就「挖軟石」項目之實際施作數量為
    127,894 立方米，較變更設計後之合約數量增加127,595 立
    方米，惟嗣經被告以其僅實際施作111,428 立方米之數量辦
    理結算，並據以對其扣款863,531 元，以及被告就其施作之
    「營建剩餘土石方及遠距處理（運距10公里）」及「營建剩
    餘土石方及遠距處理（運距30公里）」二項目於結算時予以
    減帳469,710 元等情，業據其提出高雄市政府工務局新建工
    程處結算明細表2 份為證（見本院卷第33、34頁），雖被告
    抗辯原告實際施作之「挖軟石」、「營建剩餘土石方及遠距
    處理（運距10公里）」及「營建剩餘土石方及遠距處理（運
    距30公里）」數量，經計算結果應分別為111,428 立方米、
    29,489立方米及389 立方米云云，惟查證人即系爭工程監造
    單位林同棪顧問公司經理甲○○於本院結證：伊公司為監造
    單位，依系爭工程合約書規定工程竣工後應將結算書送請業
    主即被告核定，伊乃製作原證三之高雄市政府工務局新建工
    程處結算明細表﹝記載「挖軟石」項目結算結果為數量127,
    894.40立方米，增加金額為28,203.48 元；「營建剩餘土石
    方及遠距處理（運距10公里）」數量為37,349立方米；「營
    建剩餘土石方及遠距處理（運距30公里）」數量為682 立方
    米，增加金額為27,990.90 元﹞送請被告核定，但被告對於
    挖軟石及棄運部分有意見，要求伊考量鬆實比例回歸實方數
    量，並指示伊回歸原設計方數即118,428 立方公尺予以修正
    結算明細表，而依原設計方數並無法看出鬆實比例，當時伊
    係以土石挖除後，一部分為石灰石，一部分為棄土，石灰石
    部分因載運至水泥廠會有磅單，棄土部分至棄土場會有棄土
    聯單，以磅單所載重量換算為立方公尺後，將兩部分相加即
    為挖方數量之方式據以計算出原證三之挖軟石數量，及依棄
    土聯單據以計算剩餘土石方及遠運處理之數量，後來被告考
    量審計處認為挖出來的棄土會有變鬆的情形，所以要求換算
    鬆實比即回歸實方數量，但系爭工程合約並未規定鬆實比，
    伊本身未經歷過鬆實比之工程，亦未因欲計算本件鬆實比而
    至系爭工程現場進行土層測定，僅係按被告要求回歸原設計
    方數，故乃以石灰石部分加挖填土再加人工回填夯數，再加
    棄土除以鬆實比之方式計算挖軟石方數，即為原設計方數，
    及按換算鬆實比後之數量計算棄運部分之數量，並據以修正
    製作原證四之結算明細表﹝記載「挖軟石」項目結算結果為
    原設計數量118,428 立方米，減少金額為863,531.40元；「
    營建剩餘土石方及遠距處理（運距10公里）」數量為29,489
    立方米，減少金額454,308 元；「營建剩餘土石方及遠距處
    理（運距30公里）」數量為389 立方米，增加金額為15,402
    .40 元﹞等語（見本院卷第162 至164 頁），核與卷附林同
    棪顧問公司93年7 月27日、8 月11日、8 月26日函文之記載
    相符（見本院卷第145 至147 頁），佐以本件倘非被告要求
    修改系爭工程之結算明細表內容，證人甲○○又豈有於已結
    算製作原證三之結算明細表後，又重行修改製作原證四之結
    算明細表之理等情，足徵證人甲○○上開證詞應屬真實，而
    堪採信。則依證人甲○○上開證詞，原證四之系爭工程結算
    明細表所載原告施作之挖軟石及棄運部分之數量，既係監造
    單位為依被告指示回歸原設計方數而予以修正製作者，自難
    憑以作為原告系爭工程實際施作數量之認定依據。被告上開
    抗辯，自非足採。
  (二)惟被告主張就原告實際施作之挖軟石及棄運項目部分應考量
    鬆實比例辦理結算，而系爭工程既僅約定應按原告實做數量
    結算，對於應否按原告實際施作挖軟石數量計算鬆實比例則
    未為明文，則就原告施作之系爭工程挖軟石、棄運等項目數
    量之結算，被告主張應考量鬆實比例，有無理由？如應予以
    考量，其鬆實比例為何？經按鬆實比例換算後，原告實際施
    作之挖軟石及棄運數量為何？被告應否再給付原告此部分之
    工程款？如是，其金額為何？即有審究之必要。
  (三)又系爭工程石灰石價值（依結算數量繳款部分），數量213,
    170 噸，每噸單價80元，總價17,053,600元，系爭工程投標
    單固有明文（見本院卷第58頁），惟「本工程按實作數量辦
    理結算」、「本工程於半屏山所開挖石灰岩之費用包含於契
    約預估底價詳細表『挖軟石』工作項目內；其石灰岩剩餘殘
    值依實際挖方數量之噸數（每方約1.8 噸）計算殘值，並於
    每期工程估驗款中扣除」，系爭工程投標單備註欄第1 點及
    補充說明書第49條亦分別定有明文（見本院卷第59至60頁）
    ，足見原告應繳回之石灰石價值應係按其實際挖方數量計算
    ，前開投標單所載石灰石價值數量及總價應僅係供承包廠商
    估算參考之用，合先敘明。
  (四)雖原告主張其挖方中具有石灰石價值部分，應依石灰岩磅單
    數量199,429.17公噸，按2.392 單位重之比例換算後為83,3
    73立方米，再依「施工補充說明書」之約定乘以1.8 公噸計
    算石灰石有價值部分之重量應為150,071.4 公噸，以此重量
    乘以合約約定之應繳回價值每噸80元，故其應繳回之石灰石
    價值為12,005,712元，惟被告抗辯原告應繳回之石灰石價值
    數額應為14,800,575元。而原告挖方中之石灰岩磅單重量為
    199,429.17噸，按2.392 單位重之比例換算後為83,373立方
    米，固有被告提出之系爭工程挖軟岩及土石方運棄結算數量
    之記載可稽（見本院卷第57頁），然因上開施工補充說明書
    對於原告應繳回實際挖方數量之石灰石價值之計算方式並未
    予以明確規定，是原告上開計算方式是否符合系爭合約上開
    關於石灰石殘值數量之計算約定，實尚難僅依上開工程補充
    說明書之約定即為認定，而遽予採信。且就原告開挖之石灰
    石數量計算部分，兩造於91年6 月27日召開協調會，協調結
    論為：「(四)有關所挖出之石灰石，如契約無註明包括含水量
    ，則以乾重計算（以水泥場過磅單為依據）、(五)所挖出石灰
    石數量，及契約規定應繳金額，以實做數量結算為主，契約
    另規定之須繳回本處金額17,053,600元僅列為參考性質」，
    嗣於92年11月5 日再度召開協調會協調結果為：「本工程挖
    軟岩之數量關係到承包商須繳回本處石灰石數量關係到承包
    商須繳回本處石灰石數量之金額，依顧問公司檢討回本處之
    石灰石殘餘後，認為挖方數量應以水土保持核定本上數據2.
    392 t/比重換算重量。而承包商需繳價值以契約註明之比
    重1.8t /換算，完工時則以實做數量結算」，有上開協調
    會議紀錄附卷可憑（見本院卷第170 頁、第180 頁），則本
    件應探究者即為兩造間最後協調結果所謂「承包商需繳價值
    以契約註明之比重1.8t /換算，完工時則以實做數量結算
    」，其涵義為何？是否意指石灰石體積乘以1.8 計算石灰石
    之重量？又「完工時則以實做結算」之真意為何？而證人甲
    ○○雖於本院證稱：本件原告應繳回予被告之石灰石價值金
    額，依原發包契約所載石灰石價值213,170 噸，每噸80元，
    估計價值17,053,600元，惟91年6 月27日經被告召開協調會
    ，依協調結論，原告應繳回之金額以實際施作數量即用磅單
    計算，而磅單總重量為199,429.17噸扣除雜質及水份後為18
    5,007.19噸，再以每噸80元計算，總金額為14,800,575元等
    語（見本院卷第165 頁），且林同棪顧問公司亦以95年4 月
    17日棪字第9504170159號函為相同之解釋（見本院卷第195
    頁），惟兩造間就原告應繳回石灰石價值之計算疑義除於91
    年6 月27日召開協調會外，另再於92年11月5 日召開協調會
    議達成上開結論，已如前述，則證人甲○○上開證詞及林同
    棪顧問公司前揭函文，既均係於未審及該92年11月5 日協調
    會議結論之情形下而為之，自不足作為認定計算本件原告應
    繳回石灰石價值金額之計算依據，要難憑此而為有利於被告
    之認定。
  (五)再就本件兩造上開協調結論中所謂「承包商需繳價值以契約
    註明之比重1.8t /換算，完工時則以實做數量結算」，其
    涵義為何？是否意指石灰石體積乘以1.8 計算石灰石之重量
    ？又「完工時則以實做結算」，係指何意？及原告請求被告
    給付挖軟石及遠距運棄之工程款1,458,906 元，有無理由？
    等疑義，經送請台灣省土木技師公會鑑定之結果認：(一)有關
    「承包商需繳價值以契約註明之比重1.8t/ 換算，完工時
    則以實做結算」作分段說明及鑑定如下：1.依據一般營造廠
    商投標公共工程慣例，每一廠商在投標前審視到本案投標文
    件之工程投標單及施工補充說明第49條後，共同認知必認為
    ：（a） 挖軟石118,428 係屬提供投標用之預估參考數量
    ，而非絕對結算用數量，故才有工程投標單上備註欄第1 條
    加註：「本工程按實作數量辦理結算」之說明。（b） 由補
    充施工說明書第49條條文來對照標單挖軟石數量，118,428
    及投標單石灰石價值公噸數213,170t，係用118,428 乘
    以1. 8而得，也會因而認為將來石灰石價值之繳回款為實挖
    體積數量乘1.8 再乘80元所得之金額繳還新工處辦理結算，
    此項應證可由開標日（90.12.26）後不久未開挖前之91年3
    月20日新工處函知，幾可確認係以招標文件載明之石灰石單
    位重（即1.8t/ ）為準則，並由承商自行考量並承擔風險
    字意中獲得確認。因為在開標後時間不久之下函知，最能表
    示設計發包者的初始原意。2.至於工程如何計算出實作數量
    ，來作為決算依據，依據工程慣例，均須於開挖前，以測量
    儀器實地進行測量其各橫斷面及衡斷面間距離用梯形公式求
    出開挖前及開挖後高程（設計開挖高程）間之總立方數，即
    作為挖方數量（即一般工程上所稱之收方），即所謂結算用
    之實作數量。3.今因甲（即被告）、乙（即原告）雙方均未
    進行如上之收方動作，致產生後續辦理結算上之困難及爭議
    ，今只能由運往環球水泥廠之總噸數及運往新工處指定地點
    之車上量測總立方數來估算應予結算之實作數量到底為多少
    ，來解決爭議。4.至於施工補充說明書所規定「其石灰岩剩
    餘殘值依實際挖方數量之噸數（每方約1.8 噸）計算殘值」
    ，其涵義到底採用全數土方過磅，或純石灰岩部份，或以總
    立方數乘每立方1.8 公噸等之總重量來作為結算依據，所述
    不甚正確，致有於92年11月5 日邀集業主、設計、監造及廠
    商召開會議中再次確定上述文字之意涵，重新述明「以契約
    註明之比重1.8t/ 換算完工時則以實做數量結算」，係表
    示仍依招標前原意（如前述）以挖方總立方數乘以1.8 再乘
    80元做為石灰岩剩餘殘值應繳回之總金額之意。5.但審視此
    部份之結算方法，認為有不合理現象，詳如後述(三)。(二)「原
    告請求給付挖軟石及遠距運棄之工程款1,458,906 元有無理
    由？數額是否正確？」分段說明及鑑定如下：1.本工程發包
    原旨意係由承包商開挖軟石無論是運往水泥廠或自行處理販
    售後，均由尾款中扣除石灰石價值。2.但在開挖初期新工處
    另行發函通知廠商部分軟石方因其他公共工程工地所需，要
    求另運至指定地點，此部份每台車裝載後均由新工處派員車
    上丈量，統計後共44,521，此部分數量因非廠商所得，故
    已與石灰石剩餘價值無關，但廠商予以開挖及運載費用可向
    新工處要款則無庸質疑。3.甲乙雙方於第一次決算，甲方予
    以結算44,521係未考慮脹縮比因素即脹縮比用1 結算之結
    果，第二次甲方係基於開挖後土方變為較鬆散與原實地土方
    體積之比（稱之：脹縮比）問題，認為實方應較44,521為
    少，而予以減量結算，此項考量在工程理論上應為合理，但
    在尚未求得正確脹縮比前，直接用合約數量扣除運往水泥廠
    數量來做為脹縮比應減數量即是考量脹縮比後新工處自用實
    際實方數量，實有不合理之處，因合約數量僅做投標前參考
    數量而已，本工程非總價結算，而是實做實算之精神，且實
    際挖方數量絕不可能剛好恰為假設性之合約數量，此項結果
    顯然不合理，故價差14,589,06 元即由此而來。4.另廠商將
    軟石方運往環球水泥廠時每台車均由水泥廠予以過磅，扣除
    車重均有記載詳盡共199,429.17公噸。5.本工程爭議之引起
    即是如前所述，開挖前雙方未會同測量收方，致使實作數量
    無法求得以做為結算依據。故依僅能事後利用：（a） 運往
    水泥廠總重量（b） 新工處實量車上總立方數（c） 軟石方
    體積單位重（d） 脹縮比，四種資料上來探討，但體積單位
    重及脹縮比無法得知，只能用專業性的分析、評估來求得雙
    方可予認同數值來做結算。6.脹縮比之探討：（a） 土壤脹
    縮比之大小，在工程知識上，顆粒愈小且愈均勻時其脹縮比
    愈大，顆粒愈大愈不均勻時其脹縮比則愈小。（b） 依據宏
    泰出版社出版建築材料總覽一書，鬆散乾砂與礫石與壓實乾
    砂與礫石單位重量取其平均值求得之脹縮比約為1760/1560=
    1.282 倍。（c） 但因本工程軟石方中每體積內石塊所占
    體積比例也較大（約75.25%，詳如後述），及顆粒較之礫石
    大了許多，故其脹縮比會比之1.1282倍少許多，若取用一半
    值，即脹縮比1.0641倍時，與國道局旗山支線第C397標施工
    說明書規定土石方脹縮比1.05相當接近。7.如上所述，則新
    工處自用方數原丈量之44,521應結算為44,521/1.0641=41
    ,839  。8.則新工處，自用方數結算為（41,839-35,055
    ）*94.2 =639,052元加（35,099-29,489）*57.8=324,258元
    共963,310 元，再依工程結算慣例，除直接成本外尚須依據
    合約所列相關之自主性品管費、包商利潤、包商管理費、營
    造綜合保險費、營業稅，依合約換算比例給付，即為963,31
    0*（1+0.003+0.004+0.004+0.025）*1.05=1,084,301元。9.
    對於「原告之請求給付挖軟石及遠距運棄之工程款1,458,90
    6 元，有無理由？數據是否正確？」事項，本鑑定認為理由
    甚為合理，但其數額為1,084,301 元。(三)綜觀全案認為石灰
    石剩餘價值繳回款及挖軟石費用結算方式不合常理，分段說
    明如下：1.載往水泥廠總實重199,429.17公噸，在化算為土
    石方單位重量時，係引用水土保持局之2.392t/ ，成為83
    ,373  ，但依專業判斷該2.392t/ 應屬真比重之值，因
    各地方之土石方不可能土及岩石間之比例均相同，必非現土
    石方單位體積內之重量，由參考混凝土單位重2.3t/ ，鋼
    筋混凝土單位重2.4t/ 上可應證，現地土石方之單位重會
    比混凝土重會與鋼筋混凝土重相當。2.且依合約所訂石灰石
    剩餘價值量只1.8t/ 及真比重2.392t/ 來算，石灰石在
    1 體積中所佔體積為1.8/2.392=75.25%=0.7525 ，其他
    均為土壤部分，其剩餘體積為1-0.7525=0.2475 ，而一般
    土壤單位重約1.8t/ ，所以本案極可能單位重約為1.8*0.
    2475+1.8t=2.2455t/是較為合理的土石單位重，則載往水
    泥廠199,429.17公噸的土方極可能接近為199,429.17/2.245
    5=88,812.8。3.故石灰石剩餘價值應繳回88,812.8*1.8
    *80=12,789,043元，即甲方應退還乙方溢繳款14,800,575-1
    2,789,043=2,011,532 元，及甲方應再給付乙方挖軟石費用
    （88,812.8-83,373）*94.2=512,429元再乘相關費用為512,
    429*（1+0.003+0.004+0.04+0.025）*1.05=576,790 元，合
    計甲方應歸還乙方石灰石溢繳款2,011,532 元及補付挖軟石
    費用576,790 元，共2,588,322 元。十一鑑定結論：1.石灰石
    價值爭議部分甲方應歸還乙方溢繳金額2,011,532 元及補付
    挖軟石費用576,790 元。2.新工處考量脹縮比方式不合理，
    依專業判斷脹縮比約為1.0641，換算後甲方應歸還1,084,30
    1 元，有台灣省土木技師公會鑑定報告書1 份在卷可稽。
  (六)嗣因被告對於上開鑑定報告所載系爭工程開挖初期經被告另
    行發函通知原告部分軟石方因其他公共工程工地所需，要求
    另運至指定地點，此部份每台車裝載後均由被告派員車上丈
    量，統計後共44,521部分，主張依工程結算明細表所載此
    部分合計數量應為44,081，及系爭工程已施作完畢，原告
    應無須繳付營造綜合保險費，對於上開鑑定金額是否須再加
    計該保險費等節有所質疑，並據此聲請台灣省土木技師公會
    就上開鑑定結果予以補充更正，經台灣省土木技師公會於96
    年10月3 日以（96）省土技字第6216號函覆以：「．．．二
    鑑定報告書所載44,521而非44,081（誤植為44,801）
    ，係因載至甲方指定地點之土方，車上丈量均由甲方派員為
    之，其所記載之確實總數承商不得而知，鑑定報告所列44,5
    21，係依據甲方第一次決算量之127,894 扣除水泥廠回
    收方數83,373而得，若因而有出入與甲方丈量數量不同，
    因數量不大，則可用甲方提出之44,081（誤植為44,801
    ）方為正確。三至於工程已施作完畢，原告無須再繳付營造
    綜合保險費乙事，則應以承商是否有辦理補加保手續為準，
    若承商沒有於施作期間針對該補償費金額另行補保，則甲方
    可不予支付。四脹縮比係僅依據該書記載提出約為1.1282倍
    ，係因已無實體可供作試驗來做依據，故可信度無法確定，
    僅供甲、乙雙方工程糾紛協調之參考數值。（註：脹縮比愈
    小則對甲方有利，因換算後甲方扣回石灰石價值款較多，而
    支付挖運費用較少，鑑定報告中承商多繳回﹝88,812.8-83,
    373 ﹞*1.8*80=783,331 元，但甲方只需付承商運費576,79
    0 元）。五甲方擬以水泥公司實收石灰石噸數185,007.19t
    來做為扣款依據，此結算方式與招標原意已有不符，招標原
    意為“測量收方數乘1.8 乘80元”來辦理扣款，並該會議中
    也述及1.8t/ 換算，顯然係以為結算扣款依據而非噸計
    算，且新工處91年3 月20日函中亦述及承商於投標前應自行
    考量並承擔風險，故投標後承商施工揭段將該土石方如何處
    置應屬自由處理，一般工程招標慣例決非是甲方於投標後再
    追蹤乙方過磅情形，直至最後石灰石總重量來辦理扣款（其
    實甲方期間並無會磅過）。故此扣款方式與「完工時，則以
    實作實算」之約定不符合。六另經查合約標單，甲方應付乙
    方挖軟石費用94.2元/ 係等於承商之“挖軟石+ 賣石灰石
    所得- 繳石灰時回甲方價值”等三項費用，故本工程之總挖
    軟石立方數量均須先給付挖軟石費用後，再回扣石灰石價值
    方式處理。原鑑定報告中結算數量83,373改為88,812.8
    則甲方有利，計多扣回石灰石價值（88,812.8-83,373）*1.
    8*80=783,331元，但須支付承商挖運費用576,790 元。七茲
    就運往甲方指定地點修正之土方數44,081及營造綜合保險
    費，重新更正後應合理結算金額說明如下：(一)脹縮比最後鑑
    定用1.0641計算為只供參考，另由甲、乙雙方協調之。(二)參
    原鑑定報告第7 頁之7 ，甲方運至指定地點丈量體積為44,0
    81，則實體方為44,081/1.0641=41,426，10Km部份同為
    35,099，故第1 、2 次決算差額為挖軟石部分（41,426-3
    5,055）*94.2=600,148.2元，幫甲方運土方之10Km內運費部
    份為同原鑑定之324,258 元，共計924,406 元。(三)此部分若
    承商未補保此部分之營造綜合保險則甲方可不付之，則以部
    分之結算金額為924,406*（1+0.003+0.04+0.04）*1.05=1,0
    51,188元。(四)參原鑑定報告第9 頁之3 ，由原承商申訴願繳
    回之12,005,712元，鑑定後應繳回12,789,043元，及甲方補
    付挖軟石費用之其中營造綜合保險費若承商未辦理此部份之
    補保，則甲方亦可不必支付，則甲方補付之挖軟石費用由57
    6,790 元修正為512,429*（1+0.003+0.04+0.04）*1.05=582
    , 708 元（原鑑定報告包商管理費0.04誤算為0.004 ，故本
    次比原576,790 為多）。八鑑定結論修正為：(一)石灰石價值
    之繳回，原承商願繳回12,005,712元，鑑定應繳回12,789,0
    43元，原承商決算時被扣14,800,575元，甲方應退還2,011,
    532 元，另甲方須補付承商其挖軟石費用582,708 元。(二)甲
    方指定運至他處則由原承商申訴請領之1,346,005.20元修正
    為1,051,188 元。(三)如此決算數量應為41,426+88,812.8=13
    0,238.8 。(四)決算數額共2,011,532+582,708+1,051,188=
    3,645,428 元，與原承商申告之1,565,942+2,794,863=4,36
    0,805 元，少715,377 元」，亦有該函附卷足憑（見本院卷
    第271 至272 頁）。
  (七)綜上所述，兩造間系爭工程合約書對於原告實際施作之挖軟
    石及運棄項目部分應否考量鬆實比例辦理結算，及石灰石價
    值於完工時以實做數量結算之涵義為何？其規定既屬未明，
    致生本件結算方法之爭議，則台灣省土木技師公會審酌系爭
    工程合約約定、協調結論、工程慣例及結算方法之合理性等
    因素，而據以為上開鑑定結論，自足採信。且原告對於系爭
    工程開挖初期經被告另行發函通知原告部分軟石方因其他公
    共工程工地所需，要求另運至指定地點，此部份每台車裝載
    後均由被告派員車上丈量之數量，同意以被告主張之數量即
    44,081為計算依據，且原告就請求被告補付之挖軟石費用
    部分並未加保營造綜合保險及支付費用，亦據原告陳明在卷
    （見本院卷第285 至286 頁），是本件原告就前揭各該項目
    得請求被告給付之金額，自應以台灣省土木技師公會上開補
    充鑑定函文所載修正結論為準。從而，原告主張依承攬契約
    之法律關係，被告就挖軟石及運棄等項目應給付其1,051,18
    8 元，就石灰石價值項目應給付其2,594,240 元（2,011,53
    2+ 582,708=2,594,240），總計應給付其3,645,428 元，自
    屬有據，逾此範圍之請求，即無理由。
五、末按給付有確定期限者，債務人自期限屆滿時起，負遲延責
    任。給付無確定期限者，債務人於債權人得請求給付時，經
    其催告而未為給付，自受催告時起，負遲延責任。其經債權
    人起訴而送達訴狀，或依督促程序送達支付命令，或為其他
    相類之行為者，與催告有同一之效力。民法第229 條第1 項
    、第2 項定有明文。又遲延之債務，以支付金錢為標的者，
    債權人得請求依法定利率計算之遲延利息，為同法第233 條
    第1 項前段所明定。本件原告請求被告給付上開金額，並未
    定有給付期限，原告以起訴狀繕本送達被告作為給付上開挖
    軟石及運棄項目款項催告之意思表示，及以94年11月11日準
    備書暨變更追加書狀繕本送達被告作為給付前開石灰石價值
    部分款項催告之意思表示，而本件起訴狀繕本及94年11月11
    日準備書暨變更追加書狀繕本分別於94年9 月22日及同年11
    月12日送達被告（見本院卷第47頁、第150 頁），則依上前
    規定，原告併請求其中挖軟石及運棄項目款項，自起訴狀繕
    本送達被告翌日即94年9 月23日起至清償日止，及石灰石價
    值項目款項，自其上開變更追加書狀繕本送達被告翌日即94
    年11月13日起至清償日止，均依法定利率即年息百分之5 計
    算之利息，自屬於法有據，應予准許。
六、據上論結，原告本於承攬契約及不當得利之法律關係，請求
    被告給付3,645,428 元，及其中1,051,188 元自起訴狀繕本
    送達翌日即94年9 月23日起至清償日止，其中2,594,240 元
    自94年11月11日準備書暨變更追加書狀繕本送達翌日即94年
    11月13日起至清償日止，均按年息百分之5 計算之利息，為
    有理由，應予准許；逾此範圍之請求，為無理由，應予駁回
    。
七、本件兩造均陳明願供擔保請准為假執行或免為假執行之宣告
    ，經核均無不合，爰就原告勝訴部分，分別酌定相當之擔保
    金額准許之，至原告敗訴部分，其假執行之聲請即失所依附
    ，應予駁回。
八、本件判決之基礎已臻明確，兩造其餘攻擊防禦方法及舉證，
    核與判決無影響，爰不另一一論述，併此敘明。
九、結論：本件原告之訴為一部有理由，一部無理由，依民事訴
    訟法第79條、第390 條第2 項、第392 條，判決如主文。
中    華    民    國    97    年    1     月    17    日
                  民事第三庭  法  官  劉惠娟
以上正本係照原本作成。
如不服本判決，應於送達後20日內，向本院提出上訴狀並表明上
訴理由，如於本判決宣示後送達前提起上訴者，應於判決送達後
20日內補提上訴理由書（須附繕本）。
中    華    民    國    97    年    1     月    17    日
                              書記官  林雯琪


司法院資訊處製作；財團法人民間司法改革基金會備份。
